【裁判字號】    90,台上,338
【裁判日期】    900118
【裁判案由】    違反公職人員選舉罷免法
【裁判全文】
最高法院刑事判決                                  九十年度台上字第三三八號
    上   訴   人  台灣高等法院檢察署檢察官
    上訴人即被告  甲○○
    選 任辯護 人  蔡明華律師
                  文衍正律師
    上訴人即被告  丙○○
    被        告  乙○○
右上訴人等因被告等違反公職人員選舉罷免法案件，不服台灣高等法院中華民國八十
八年七月一日第二審更審判決（八十八年度上更(一)字第二一○號，起訴案號：台灣桃
園地方法院檢察署八十七年度偵字第一八一四號），提起上訴，本院判決如左：
    主  文
原判決撤銷，發回台灣高等法院。
    理  由
本件原判決認定上訴人即被告甲○○係桃園縣第十四屆楊梅鎮選區之縣議員候選人，
從上訴人即被告丙○○（民國四年九月二十一日生，於行為時已滿八十歲之人）處得
知同選區之縣議員候選人陳淇山曾於八十年四月間，自台灣桃園地方法院民事執行處
標得丙○○居住而登記於葉勝雄（按係丙○○之子）名下之桃園縣楊梅鎮○○路三○
九號房屋及其坐落之桃園縣楊梅鎮○○段埔心小段第三三之一○一地號基地。甲○○
（為求勝選，打擊對手）、丙○○（丙○○不甘房地被拍賣）竟共同基於犯意之聯絡
，意圖使候選人陳淇山不當選，於八十七年一月中旬，由甲○○制作「陳淇山專業搶
標法院拍賣房屋，手下不留情，丙○○（阿淨伯）房屋（埔心永美路三○九號）一夕
間被阿山仔以七百六十六萬標走（時價二千萬），當時乙○○（阿淨伯之滿子）借錢
要標，但為惡勢力阻擋，後要求以埔心人的情份上加２％利息補貼，請陳淇山同情丙
○○，約九百萬現金買回，他說：等我選上鎮民代表後再談。但選上了，卻理都不理
。還未當選縣議員，就與民爭利，使民眾流離失所，讓他當選，還得了！是否值得支
持呢﹖敬請深思！」之不實傳單，並由丙○○於傳單上面簽名以示共同制作負責之意
，再交由桃園縣楊梅鎮某印刷行以黃色紙張印制八千份，由甲○○於八十七年一月二
十四日該屆縣議員選舉投票日前第四日晚間，委請桃園縣楊梅鎮○○路四二二號「聯
合報、自由時報辦事處」不知情之呂芳旗於翌日以夾報方式將上開不實內容之傳單傳
播於眾，足以生損害於陳淇山等情，因而撤銷第一審關於甲○○、丙○○部分之判決
，改判論處甲○○、丙○○共同意圖使候選人不當選，以文字傳播不實之事，足以生
損害於他人各罪刑（丙○○緩刑貳年）。並以公訴意旨略稱：被告乙○○與甲○○、
丙○○共同制作如原判決事實欄所載不實內容之黃色紙張傳單，及白色紙張印制之不
實傳單兩份，以夾報之方式廣為散布，因認被告亦犯有公職人員選舉罷免法第九十二
條之罪嫌，經審理結果認被告之犯罪不能證明，因而撤銷第一審法院關於被告部分有
罪之判決，改判諭知被告無罪，復以甲○○、丙○○制作白色紙張傳單部分，犯罪不
能證明。惟公訴人認此部分與前揭論罪科刑部分為裁判上一罪，故不另為無罪之諭知
，固非無見。
惟查(一)按審理事實之法院，對於被告有利及不利之證據，均應一併加以注意，依職權
詳為調查，再綜合全部證據資料，本於經驗及論理法則，定其取捨，並明全部證據
取捨判斷之理由，否則即有理由不備之違法。查甲○○迭次辯稱：其係依據丙○○之
供述，查證相關資料並經葉某簽名屬實，始行制作，內容縱或不實，但其主觀上有諸
多理由誤信為真，即欠缺故意而不成立犯罪，原判決就此抗辯，未明其證據取捨判
斷之理由，自有理由不備之違法。(二)共同正犯，其意思之聯絡並不限於事前有所謀議
，即僅於行為當時有共同犯意之聯絡者，亦屬之，且其表示之方法亦不以明示通謀為
必要，即相互間有默示之合致，亦無不可。查乙○○於偵查中供承：「第一份（指本
案黃色紙張傳單）是甲○○撰寫編輯，我和丙○○有默示同意」（見偵查卷第二十七
頁），倘甲○○、丙○○散布上開傳單成立犯罪，能否謂乙○○默示同意上開編輯行
為，係屬消極之不作為，而否定其有犯意之聯絡及行為之分擔，亦有可疑。檢察官及
甲○○、丙○○上訴意旨分別指摘原判決不當，尚非全無理由，應認仍有撤銷發回更
審之原因。至原判決理由甲、四不另為無罪之諭知部分，因公訴人認與上開論罪科刑
部分為裁判上一罪之關係，爰一併發回，合予指明。
據上論結，應依刑事訴訟法第三百九十七條、第四百零一條，判決如主文。
中      華      民      國     九十     年      一      月     十八     日
                              最高法院刑事第十庭
                                  審判長法官  莊  登  照
                                        法官  洪  明  輝
                                        法官  蔡  清  遊
                                        法官  黃  一  鑫
                                        法官  林  秀  夫
      右正本證明與原本無異
                                              書  記  官
中      華      民      國     九十     年      二      月      六      日


司法院資訊處製作；財團法人民間司法改革基金會備份。
